【裁判字號】    99,簡上,27
【裁判日期】    991227
【裁判案由】    遷讓房屋
【裁判全文】
臺灣臺東地方法院民事判決              99年度簡上字第27號
上訴  人    王天成
訴訟代理人  王俊程
被上訴人    楊文龍
上列當事人間請求遷讓房屋事件，上訴人對於中華民國99年10月
14日本院臺東簡易庭99度東簡字第188號第一審判決提起上訴，
本院於民國99年12月24日言詞辯論終結，判決如下：
    主      文
上訴駁回。
第二審訴訟費用，由上訴人負擔。
    事實及理由
壹、被上訴人（即原審原告）起訴主張：
    訴外人王俊程（即上訴人之子）就其所有坐落臺東縣臺東市
    ○○段288之2地號土地、及該土地上之建物（即門牌號碼臺
    東縣臺東市○○路199號，下稱系爭建物）（前揭土地及建
    物，合稱為系爭不動產），賣予訴外人楊世楓，並於民國98
    年2月10日簽立買賣價金為新臺幣（下同）3,800,000元（下
    稱系爭價金）之系爭不動產買賣契約書（下稱系爭買賣契約
    ），復於同年2月間完成所有權移轉登記。而被上訴人已代
    償王俊程對第三人之債務，以清償楊世楓在系爭買賣契約應
    給付之系爭價金。嗣楊世楓將系爭不動產以買賣為原因，於
    98年11月20日移轉所有權登記予被上訴人，惟系爭不動產現
    卻為上訴人無權占用中，爰依民法第767條第1項中段、前段
    所有權人物上請求權之法律關係，請求上訴人應遷出系爭建
    物，將系爭土地交付被上訴人，故原判決並無違誤等語，併
    聲明求為判決：駁回上訴人之上訴｛見本院卷（下同）第18
    頁至第19頁｝。
貳、上訴人（即原審被告）則以：
    上訴人係受王俊程之指示，而占有系爭不動產，僅係王俊程
    對系爭不動產之占有輔助人，因楊世楓尚有系爭價金之尾款
    370,000元尚未給付，王俊程自得主張同時履行抗辯，而為
    拒絕交付系爭不動產，故被上訴人自不得請求上訴人遷出系
    爭建物。況系爭買賣契約因楊世楓給付遲延，已經王俊程解
    除在案，被上訴人負有回復原狀之義務，亦不得請求被上訴
    人交付系爭不動產，原審判決上訴人應遷出系爭建物、交付
    系爭土地顯有違誤。另上訴人確係受王俊程之指示，而占有
    系爭不動產，乃為占有輔助人；王俊程業於99年10月29日寄
    發新竹第122號存證信函，通知楊世楓解除系爭買賣契約在
    案，故被上訴人在原審之聲明已無理由等語置辯，併聲明求
    為判決：(1)廢棄原判決；(2)駁回被上訴人在原審之起訴（見
    本院卷第18頁）。
參、下列事實為兩造所不爭執（第19頁至第21頁），自應堪信為
    真實，本院爰逕採為辯論及判決之基礎。
  一、對本院卷、原審卷內之證據資料，其形式、實質是否真正
      ；及證人證述之證明力，均由本院逕以判斷。
  二、依原審卷（下同）附第35頁至第42頁之買賣契約書影本所
      示，內載：買方為楊世楓、賣方為王俊程，於98年1月20
      日所簽立之該契約書，在，第一條記載：不動產之標示
      為：王俊程所有坐落臺東縣臺東市○○段288之2地號土地
      、同段796建號（即門牌號碼臺東縣臺東市○○路199號）
      （即系爭不動產）；第三條買賣價金及給付方式記載：
      「一、本買賣總價款議定為新臺幣參佰捌拾萬元（係指系
      爭價金）..第四期款（尾款）新臺幣貳佰貳拾參萬元，買
      方若無須貸款時，由受任地政士於產權移轉登記完畢後三
      日內通知雙方點交房屋，並由買方同時支付本期款項；買
      方若需貸款時，依第六條之約定。」；第六條買方貸款
      約定記載：「..三、買方應配合最遲於繳稅前（用印後二
      十日內）辦妥貸款手續，並以核得款項支付賣方尾款，如
      買方貸款條件不符或貸款金額不足時，屆期除經賣方同意
      外，買方應以現金付清尾款，並同時辦理交屋。」；第
      十一條房地點交記載：「一、本買賣標的物雙方應於產權
      移轉登記完畢，並辦妥相關之他項權利登記或塗銷等作業
      無誤後辦理點交（若因相關作業延遲者，最遲不得逾民國
      98年4月30日）....。」；第十二條違約責任記載：「
      一、買賣雙方其中一方如未按本契約條款規定履行，即為
      違約，經他方催告通知後仍不履行時，他方得逕行解除本
      契約..。」。
  三、有關王俊程寄發楊世楓之存證信函：
    (一)王俊程於98年6月23日以新竹郵局第199號存證信函通知楊
      世楓，內載：「楊世楓小姐大鑒：台端向本人購買坐落於
      臺東市○○里○○鄰○○路199號之房屋，當時雙方於民國
      98年2月10日在新竹永慶房屋西大店太華代書那簽訂買賣
      契約內容，購買金額為新臺幣參佰捌拾萬元整，並約定於
      民國98年4月30日前將購屋款項完全付清給賣方（係指王
      俊程），賣方則交屋給買方（係指楊世楓）。應買方要求
      ，賣方因誠信問題已於民國98年2月12日時已將房屋過戶
      給買方，但如今（98年6月9日）已逾期多日，買方未能履
      行合約內容將購屋款項全部付清給賣方，因此已違反買賣
      誠信問題，經本人多次聯繫，買方卻遲滯無法依約履行內
      容，此狀況已造成本人莫大之困擾（本人被銀行房貸催繳
      並註記信用瑕疵），為避免爾後發生法律糾紛，本人特以
      此存證信函通知，請台端於函到後立即與本人聯絡，並依
      買賣契約書內容將購屋金額款項全部付清（連同應賠償賣
      方之違約金）..」｛見原審卷（下同）第76頁：該存證信
      函影本｝。
    (二)王俊程於98年7月17日以竹南郵局第279號存證信函通知楊
      世楓，內載：「敬啟者：台端向本人購買坐落於臺東市○
      ○里○○鄰○○路199號之房屋，當時雙方於民國98年2月10
      日在新竹永慶房屋西大店太華代書那簽訂買賣契約內容，
      買賣金額為新臺幣參佰捌拾萬元整，並約定於民國98年4
      月30日前將購屋款項完全付清給賣方（係指王俊程），其
      中包含民間代償或銀行代繳款項之清償證明、本票以及相
      關明細..等正本返還賣方..。如今已逾期多日，本人特以
      此存證信函再次通知，請台端於函到後七日內立即與本人
      聯絡，並依買賣契約書之內容履行合約，否則本人將循法
      律途徑處理...。」（第77頁：該存證信函影本）。
    (三)王俊程於99年10月29日以新竹郵局第122號存證信函通知
      楊世楓，內載：「敬啟者：台端向本人購買坐落於臺東市
      中正里11鄰中正路199號之房屋及其所坐落之土地，當時
      雙方於民國98年2月10日在新竹永慶房屋西大店太華代書
      那簽訂買賣契約內容，買賣金額為新臺幣參佰捌拾萬元整
      ，並約定於民國98年4月30日前將購屋款項完全付清給賣
      方（係指王俊程）..。如雙方未按契約內容履行，他方得
      逕行解除本契約。如今台端尾款尚欠37萬元未給付（第一
      次出席調解委員會時，楊世楓之訴訟代理人楊文龍也承認
      未給付，有筆錄可查證），而大部分的還款日期均超過約
      定時日，實為明顯違約行為，經幾次通知後仍未見處理，
      惟經本人再三思索，也確認台端已無再支付尾款之誠意，
      又因先前買方楊世楓以不實之名義控告本人及家父詐欺乙
      案，所幸經地檢署檢察官以不起訴偵結，終究還本人及家
      父之清白名譽。本人因惜緣之故而未予反控，如今卻落得
      由楊文龍來反控告家父侵佔房屋，實之為不應該。本人在
      此冀期正義能夠伸張，特以此存證信函通知買方：本人主
      張解除此買賣契約，並依買賣契約之違約條款（第12條第
      2項），來追究買方之違約行為，除將既付價款無條件沒
      收抵作違約金外，和要求無條件返還房屋，而其有關之稅
      費及訴訟所產生的費用均由台端負責..。」（本院卷第11
      頁至第12頁：該存證信函影本）。
  四、前揭三份存證信函業經送達被上訴人。
  五、系爭不動產業經；王俊程以買賣為原因，於98年2月10
      日移轉所有權登記予楊世楓；楊世楓於98年11月12日以
      買賣為原因，於98年11月20日移轉所有權登記予被上訴人
      （第9頁至第12頁：系爭不動產登記謄本影本）。
肆、本件經兩造同意行集中審理，並協議、整理限縮爭點為（第
    21頁至第22頁）：
    上訴人以：(1)系爭買賣契約尚有尾款370,000元未給付王俊
    程，上訴人係以王俊程之占有輔助人之地位，占用系爭不動
    產；(2)且王俊程已對楊世楓解除系爭買賣契約，故被上訴人
    自不得對上訴人請求遷出系爭建物、交付系爭土地等語，有
    無理由？
伍、得心證之理由：
    按「債權契約係特定人間之權利義務關係，僅債權人得向債
    務人請求，不得以之對抗契約以外之第三人，此為債之相對
    性原則」，最高法院99年度臺上字第1172號判決意旨參照。
    經查：
  一、系爭不動產；前經王俊程以買賣為原因，於98年2月10日
      移轉所有權登記予楊世楓；嗣經楊世楓於98年11月12日以
      買賣為原因，於98年11月20日移轉所有權登記予被上訴人
      （第9頁至第12頁：系爭不動產登記謄本影本，另見兩造
      不爭執事項第五點）。據此，被上訴人為系爭不動產之現
      所有權人。
  二、至於系爭買賣契約核屬債權契約，其契約之效力僅存在於
      當事人即王俊程與楊世楓間，並不及契約以外之被上訴人
      ，故被上訴人自不受因系爭買賣契約所生權利義務關係之
      拘束，應為昭然，故王俊程自不得以：楊世楓尚有系爭價
      金尾款370,00 0元未給付之事由，據為對抗被上訴人，逕
      主張其占有系爭不動產係有正當之權源甚明。縱認王俊程
      於99年10月29日以新竹郵局第122號存證信函通知楊世楓
      行使解除系爭買賣契約之權利，並已發生解除系爭買賣契
      約之事實為真，惟前揭解除契約之始點，係在楊世楓於98
      年11月12日以買賣為原因，將系爭不動產於同月20日移轉
      所有權登記予被上訴人之後，職是，亦難認王俊程得以前
      揭解除之事由，用以對抗被上訴人。綜上，在上訴人尚未
      舉證：王俊程若占用系爭不動產，係有正當權源之前，本
      院尚難以上訴人所提前揭事由，而逕認上訴人得以之作為
      對抗被上訴人請求之理由，應無疑義。
  三、再者，縱認上訴人果係受王俊程之指示，而以占有輔助人
      之地位，占用系爭不動產之事實為真，惟：王俊程既不得
      持同前揭之理由，主張占用系爭不動產係有正當權源，則
      占有輔助人之上訴人自亦不得持相同之上開理由，用以對
      抗被上訴人，而逕為主張占用系爭不動產係有正當權源，
      昭然若揭。
陸、綜上所述：被上訴人主張：依民法第767條第1項中段、前段
    所有權人物上請求權之法律關係，請求上訴人應自系爭建物
    遷出，交付系爭土地，為有理由，應予准許。而原審斟酌全
    辯論意旨及調查證據之結果，而為上訴人敗訴之判決，雖所
    持理由與本院不盡相同，但其結果並無二致，仍應予維持。
    職是，上訴意旨指摘原判決不當，求予廢棄改判，為無理由
    ，其上訴應予駁回。
柒、據上論結，本件上訴無理由，依民事訴訟法第436之1第3項
    、第449條第2項、第78條、第87條第1項之規定，判決如主
    文所示。
中    華    民    國    99    年    12    月    27    日
                臺灣臺東地方法院民事庭
                          審判長法  官  李芳南
                                法  官  楊憶忠
                                法  官  陳兆翔
上為正本係照原本作成。
不得上訴。
中    華    民    國    99    年    12    月    27    日
                                書記官  吳明學

司法院資訊處製作；財團法人民間司法改革基金會備份。
